【裁判字號】    99,易,686
【裁判日期】    990430
【裁判案由】    詐欺
【裁判全文】
臺灣臺中地方法院刑事判決               99年度易字第686號
聲  請  人  臺灣臺中地方法院檢察署檢察官
被      告  己○○
上列被告因詐欺案件，經檢察官聲請簡易判決處刑（99年度偵字
第1924號）及移送併案審理（臺灣臺南地方法院檢察署99年度偵
字第3584號、臺灣臺中地方法院檢察署99年度偵字第6045號），
本院認不宜以簡易判決處刑，改依通常程序審理，判決如下：
    主  文
己○○犯幫助詐欺取財罪，累犯，處有期徒刑肆月，如易科罰金
，以新臺幣壹仟元折算壹日。
    犯罪事實
一、己○○前因違反洗錢防制法案件，經法院判處有期徒刑4月
    ，如易科罰金以銀元300元折算1日確定，於民國95年5月14
    日執行完畢。其明知金融帳戶為個人理財之重要工具，且依
    其之智識經驗亦知詐騙集團會利用人頭帳戶詐騙款項，若任
    意將金融帳戶掌控權交予他人，將淪為詐騙集團犯罪使用，
    竟仍基於縱使他人持其所請領之金融帳戶以詐欺取財，亦不
    違背其本意之幫助詐欺之犯意，於民國98年11月2日晚間7時
    許，在臺中市火車站附近，將其所有之上海商業銀行中港分
    行帳號0000000000000000號帳戶之存摺、提款卡及提款密碼
    ，交付予上開犯罪集團某真實姓名年籍不詳、自稱「謝經理
    」之某成年男子使用。嗣該犯罪集團成員取得上開己○○所
    交付之金融帳戶存摺、提款卡及提款密碼後，即意圖為自己
    不法所有，於：
  (一)98年11月3日下午6時前之某時許，在雅虎拍賣網站上，刊載
    拍賣百貨公司禮券之訊息，並留下賣家Dikeewnkdtrjet@yah
    oo.com.tw之聯絡資料，嗣丁○○於98年11月3日下午6時許
    ，在其位於新竹市○區○○路1段105巷1弄48號住處上網，
    獲悉上開訊息後，即以即時通與上開賣家聯絡，而上開犯罪
    集團亦即推由真實姓名年籍不詳之某成年人，以即時通與丁○○聯繫，致使丁○○陷於錯誤，而依指示，於同日晚間9
    時56分許，至其上址住處附近之某超商內之自動櫃員機前，
    將其帳戶內之新臺幣（下同）30,000元匯入己○○上開上海
    商業銀行中港分行帳號0000000000000000號帳戶內，而受有
    財產上之損害。
  (二)於98年11月3日晚間7時4分許，推由真實姓名年籍不詳之某
    成年女子，以電話向甲○○訛稱：你有一筆購物帳單（12期
    ）要不要取消；要那一家銀行代理這項取消業務等語，甲○○不疑有他，回稱：遠東商業銀行等語，嗣該犯罪集團成員
    ，即再推由另一名真實姓名年籍不詳、自稱係「遠東商業銀
    行主任」之某成年男子，以電話向甲○○訛稱：請至附近超
    商作取消的確認動作等語，致使甲○○陷於錯誤，而於當日
    晚間8時3分許，至臺北縣三重市○○○路346號全家便利商
    店所設之自動櫃員機前，依指示操作，而將其帳戶內之4,99
    7元匯入己○○上開上海商業銀行中港分行帳號00000000000
    00000號帳戶內，而受有財產上之損害。（上開成年男子於
    隔日，再以電話向甲○○訛稱：錢不能回帳，你的電腦資料
    出問題，請借別人提款卡再次操作等語，致使甲○○陷於錯
    誤，向其女友郭穎潔、李忠聖借用提款卡，而先後至臺北縣
    三重市○○路○段華南商業銀行、同市○○街段之全家便利
    商店、同市○○路95號統一超商內所設之自動櫃員機前，依
    指示操作，分別匯款計124,010元至湯智強所有設於華南商
    業銀行五股分行帳號000000000000號帳戶內、計199,989元
    至莊國廷所有設於中國信託商業銀行帳號000000000000號帳
    戶內）。
  (三)98年11月3日晚間9時前之某時許，在露天拍賣網站上，刊載
    拍賣WII遊戲機之訊息，並留下賣家會員帳號Ｚ000000000號
    （登記名義人係賴容貞，下同）之聯絡資料，嗣乙○○於98
    年11月3日晚間9時許，在其位於臺南縣永康市○○街8號9樓
    之2住處上網，獲悉上開訊息後，即與之聯絡，而上開犯罪
    集團亦即推由真實姓名年籍不詳之某成年人，以來電顯示號
    碼0000000000號（登記名義人係吳信德，現另案偵查中，下
    同）電話與乙○○聯繫，致使乙○○陷於錯誤，而依指示，
    於同日晚間9時19分許，至自動櫃員機前，將其帳戶內之5,5
    00元匯入己○○上開上海商業銀行中港分行帳號0000000000
    000000號帳戶內，而受有財產上之損害。
  (四)98年11月3日晚間9時20分前之某時許，在露天拍賣網站上，
    刊載拍賣WII遊戲機之訊息，並留下賣家會員帳號vigor3q(1
    )、電子信箱：vaajho 2yahoo.com.tw之聯絡資料，嗣戊○○於98年11月3日晚間9時20分許，在其位於臺南市○○○○
    路2段53巷115號住處上網，獲悉上開訊息後，即與之聯絡，
    而上開犯罪集團亦即推由真實姓名年籍不詳之某成年男子，
    以來電顯示號碼0000000000號電話與戊○○聯繫，致使戊○○陷於錯誤，而依指示，於同日晚間9時59分許，至自動櫃
    員機前，將其帳戶內之5,000元匯入己○○上開上海商業銀
    行中港分行帳號0000000000000000號帳戶內，而受有財產上
    之損害。
    嗣丁○○、甲○○、乙○○、戊○○分別發現遭騙後，始報
    警處理，而循線查知上情。
二、案經新竹市警察局第二分局報請臺灣臺中地方法院檢察署檢
    察官聲請簡易判決處刑，及臺南市警察局第六分局報請臺灣
    臺南地方法院檢察署檢察官移送併案審理，及臺中市警察局
    第一分局報請臺灣臺中地方法院檢察署檢察官移送併案審理
    ，本院認不宜簡易判決處刑，改依通常程序審理。
    理  由
壹、程序部分：
一、按被告以外之人於偵查中向檢察官所為陳述，除顯有不可信
    之情況者外，得為證據，刑事訴訟法第159條之1第2項定有
    明文。偵查中對被告以外之人（包括證人、鑑定人、告訴人
    、被害人及共同被告等）所為之偵查筆錄，或被告以外之人
    向檢察官所提之書面陳述，性質上均屬傳聞證據。惟現階段
    刑事訴訟法規定檢察官代表國家偵查犯罪、實施公訴，依法
    其有訊問被告、證人及鑑定人之權，證人、鑑定人且須具結
    ，而實務運作時，檢察官偵查中向被告以外之人所取得之陳
    述，原則上均能遵守法律規定，不致違法取供，其可信度極
    高，故被告以外之人前於偵查中已具結而為證述，除反對該
    項供述得具有證據能力之一方，已釋明顯有不可信之情況外
    ，不宜以該證人未能於審判中接受他造之反對詰問為由，即
    遽指該證人於偵查中之陳述不具證據能力。再按92年9月1日
    施行之刑事訴訟法，已酌採英美法系之傳聞法則，於第159
    條第1項明定被告以外之人，於審判外之言詞或書面陳述，
    除法律有規定者外，不得作為證據，用以保障被告之反對詰
    問權。而本法所規定傳聞法則之例外，其中就被告以外之人
    於偵查中向檢察官所為之陳述，因檢察官代表國家偵查犯罪
    時，原則上當能遵守法定程式，且被告以外之人如有具結能
    力，仍應依法具結，以擔保其係據實陳述，故於第159條之1
    第2項明定「除顯有不可信之情況者外」，得為證據；又被
    告以外之人於檢察事務官、司法警察官或司法警察調查中所
    為之陳述，基於實體發現真實之訴訟目的，依第159條之2規
    定，如與審判中之陳述不符時，經比較結果，其先前之陳述
    ，相對「具有較可信之特別情況」，且為證明犯罪事實存否
    所「必要」者，或於審判中有第159條之3所列死亡等原因而
    無法或拒絕陳述之各款情形之一，經證明其調查中所為陳述
    絕對「具有可信之特別情況」，且為證明犯罪事實之存否所
    「必要」者，亦例外地賦與證據能力。是所謂「顯有不可信
    性」、「相對特別可信性」與「絕對特別可信性」，係指陳
    述是否出於供述者之真意、有無違法取供情事之信用性而言
    ，故應就偵查或調查筆錄製作之原因、過程及其功能等加以
    觀察其信用性，據以判斷該傳聞證據是否有顯不可信或有特
    別可信之情況而例外具有證據能力，並非對其陳述內容之證
    明力如何加以論斷，二者之層次有別，不容混淆（最高法院
    94年度臺上字第629號判決要旨可資參照）。
二、本件公訴人、被告對於本院就後述實體部分所引之證人之證
    詞、書證內容等，於本院審理中均不爭執證據能力，或主張
    係屬違法取得（見本院卷第12頁反面、第26至30頁），猶未
    對證人之證詞、書證內容部分釋明有何顯不可信之情況，且
    本院審酌其等之內容，均無違法取供或有不法取得之情事，
    亦核於實體發現真實之訴訟目的，均適宜為本案證據，依前
    開說明，就後述實體部分所引之證人證詞、書證內容等自具
    有證據能力。
貳、實體部分：
一、上開事實，訊據被告己○○於本院審理中坦認其確有於98年
    11月2日晚間7時許，在臺中市火車站附近，將其所有之上海
    商業銀行中港分行帳號0000000000000000號帳戶之存摺、提
    款卡及提款密碼，交付予上開犯罪集團某真實姓名年籍不詳
    、自稱「謝經理」之某成年男子使用一情無隱。惟其仍否認
    有何幫助詐欺之犯行，辯稱：伊係應徵司機工作，對方表示
    要辦理薪資轉帳，因此需要伊提供存摺、提款卡及提款密碼
    ，伊就依對方所求，將上開其所有之上海商業銀行中港分行
    帳號0000000000000000號帳戶之存摺、提款卡及提款密碼交
    付予對方云云。
二、經查：
  (一)證人丁○○於98年11月3日下午6時許，在其位於新竹市○區
    ○○路1段105巷1弄48號住處上網，在雅虎拍賣網站上，獲
    悉拍賣百貨公司禮券之訊息，即依所留賣家Dikeewnkdtrjet
    @yah oo.com.tw之聯絡資料，以即時通與上開賣家聯絡，致
    使證人丁○○陷於錯誤，而依指示，於同日晚間9時56分許
    ，至其上址住處附近之某超商內之自動櫃員機前，將其帳戶
    內之30,000元匯入被告上開上海商業銀行中港分行帳號0000
    000000000000號帳戶內；及證人甲○○於98年11月3日晚間7
    時4分許，接獲真實姓名年籍不詳之某成年女子，以電話向
    其訛稱：你有一筆購物帳單（12期）要不要取消；要那一家
    銀行代理這項取消業務等語，乃證人甲○○不疑有他，回稱
    ：遠東商業銀行等語，嗣即再接獲由另一名真實姓名年籍不
    詳、自稱係「遠東商業銀行主任」之某成年男子，以電話向
    其訛稱：請至附近超商作取消的確認動作等語，致使證人甲○○陷於錯誤，而於當日晚間8時3分許，至臺北縣三重市○○○路346號全家便利商店所設之自動櫃員機前，依指示操
    作，而將其帳戶內之4,997元匯入被告上開上海商業銀行中
    港分行帳號0000000000000000號帳戶內（上開成年男子於隔
    日，再以電話向證人甲○○訛稱：錢不能回帳，你的電腦資
    料出問題，請借別人提款卡再次操作等語，致使證人甲○○
    陷於錯誤，向其女友郭穎潔、李忠聖借用提款卡，而先後至
    臺北縣三重市○○路○段華南商業銀行、同市○○街段之全
    家便利商店、同市○○路95號統一超商內所設之自動櫃員機
    前，依指示操作，分別匯款計124, 010元至案外人湯智強所
    有設於華南商業銀行五股分行帳號000000000000號帳戶內、
    計199,989元至案外人莊國廷所有設於中國信託商業銀行帳
    號000000000000號帳戶內）；及證人乙○○於98年11月3日
    晚間9時許，在其位於臺南縣永康市○○街8號9樓之2住處上
    網，因而在露天拍賣網站上，獲悉賣家會員帳號Ｚ000000000
    號欲拍賣WII遊戲機之訊息後，即與之聯絡，並接獲真實姓
    名年籍不詳之某成年人，以來電顯示號碼0000000000號之電
    話，致使證人乙○○陷於錯誤，而依指示，於同日晚間9時
    19分許，至自動櫃員機前，將其帳戶內之5,500元匯入被告
    上開上海商業銀行中港分行帳號0000000000000000號帳戶內
    ；及證人戊○○於98年11月3日晚間9時20分許，在其位於臺
    南市○○○○路2段53巷115號住處上網，獲悉拍賣WII遊戲
    機之訊息，即依所留賣家會員帳號vigor3q(1 )、電子信箱
    ：
    vaajho 2yahoo.com.tw之聯絡資料與之聯繫，嗣再接獲真實
    姓名年籍不詳之某成年男子，以來電顯示號碼00000000 00
    號之電話，致使證人戊○○陷於錯誤，而依指示，於同日晚
    間9時59分許，至自動櫃員機前，將其帳戶內之5,000元匯入
    被告上開上海商業銀行中港分行帳號0000000000000000號帳
    戶內；而均受有財產上之損害之事實，已經證人丁○○、乙○○於警偵訊中、證人甲○○、戊○○於警詢中證述綦詳，
    復有新竹市警察局第二分局東勢派出所受理詐騙帳戶通報警
    示簡便格式表、內政部警政署反詐騙案件紀錄表、上海商業
    銀行中港分行98年12月3日上中港字第09800361號函及檢附
    之帳號0000000000000000號往來印鑑卡、客戶資料維護等開
    戶資料及臨時對帳單、證人丁○○提出之國泰世華商業銀行
    客戶交易明細表、上海商業銀行中港分行98年11月27日上中
    港字第09800355號函及檢附之帳號0000000000000000號之客
    戶往來印鑑卡、自98年9月1日至98年11月26日之臨時對帳單
    、中國信託自動櫃員機交易明細表、露天拍賣網站網頁資料
    、臺新商業銀行自動櫃員機交易明細表、臺北縣政府警察局
    淡水分局竹圍派出所受理詐騙帳戶通報警示簡便格式表、受
    理刑事案件報案三聯單、受理各類案件紀錄表、上海商業銀
    行中港分行98年11月18日上中港字第09800346號函及檢附帳
    號第00000000000000號之帳戶基本資料、開戶影像、及自96
    年5月9日起至98年11月5日之交易明細、露天拍賣網站回覆
    信件、露天帳號Ｚ000000000之申請人（賴容貞）相關資料、
    桃園縣政府警察局桃園分局埔子派出所受理刑事案件報案三
    聯單、臺南縣警察局永康分局大橋派出所受理詐騙帳戶通報
    警示簡便格式表、受理刑事案件報案三聯單、臺北縣政府警
    察局淡水分局竹圍派出所受理各類案件紀錄表、受理刑事案
    件報案三聯單、臺北縣政府警察局淡水分局竹圍派出所受理
    詐騙帳戶通報警示簡便格式表、臺新銀行自動櫃員機交易明
    細表、上海商業銀行中港分行98年12月1日上中港字第098
    00 362號函檢附帳號0000000000000000號之客戶往來印鑑卡
    及自95年12月26日起至98年11月5日之交易明細、上海商業
    銀行中港分行99年3月12日上中港字第0990000069號函及檢
    附之帳號00000000000000號帳戶自95年12月26日至98年11月
    5日之交易明細等在卷可稽，堪可認定。承上可知，被告上
    開上海商業銀行中港分行帳號0000000000000000號帳戶確供
    作詐騙集團成員等向證人丁○○、甲○○、乙○○、戊○○
    詐欺取財之匯款帳戶使用。
  (二)被告雖以前揭詞情置辯，惟就其所辯前揭帳戶之存摺、提款
    卡、提款密碼係因應徵工作，而遭對方施詐取走一情，其並
    未提出任何證據加以證明。何況詐欺集團為確保其詐欺之犯
    罪所得，其所使用供被害人匯入款項之帳戶，必定是其能掌
    控之帳戶，以確保其能順利提領受詐欺者匯入之款項，故其
    經常以買受或租用之方式以取得帳戶，豈有可能以詐騙或盜
    取之方式取得提款卡，甚而係提款密碼，而使其花費心力詐
    欺所得之款項，陷於隨時可能為被告申請掛失止付而無法取
    得之危險。準此，被告前開所辯，應無足採。
  (三)金融機構之帳戶為個人理財之工具，為便利大眾使用此一理
    財工具，以資活絡資金供需，對於申請開設金融帳戶並無設
    有任何特殊之限制，一般民眾皆能自由申請開戶，並得同時
    在不同金融機構申請多數存款帳戶使用，乃眾所周知之事實
    ，依一般人之社會生活經驗，倘係經由合法管道之收入或支
    出，其於金融帳戶之存放及提領，本可自行向金融行庫開立
    帳戶後使用，殊無大費周章使用他人帳戶之必要，況且近來
    類如刮刮樂、退稅轉帳等詐騙案件層出不窮，詐騙集團多利
    用人頭帳戶做為出入帳戶，不僅廣為媒體所披載，亦經政府
    一再宣導提醒注意，尤以現今各地金融機構所設自動提款機
    莫不設定轉帳之警示畫面，或張貼警示標語，促請使用大眾
    注意，衡諸目前社會以電視、報紙甚至網路等管道流通資訊
    之普及程度，以及使用自動提款機從事提款、轉帳交易之頻
    繁，苟見有陌生人不思以自己名義申請開立帳戶，反而向不
    特定人蒐集或收購他人之金融機構帳戶使用，帳戶所有人焉
    能安心將其帳戶交付收購帳戶之人，而絲毫未加懷疑其收集
    帳戶之目的即在於詐取他人財物？被告既明知詐騙集團多以
    蒐集他人帳戶供作詐騙被害人匯款之犯罪工具，而將其所開
    立如前述之金融帳戶之存摺、提款卡連同提款密碼交予他人
    ，由此顯見被告對於他人係將該等帳戶用以實施詐欺犯行，
    當可預見，且其對於該人利用其帳戶向人詐取財物，並無違
    背其本意，是被告主觀上應具有幫助他人詐取財物之不法犯
    意甚明。綜上所述，本件事證明確，被告所辯顯不足採，被
    告犯行應堪認定。
三、上開犯罪事實欄一、中所述之犯罪集團所屬不詳姓名年籍之
    成年人等人基於共同意圖為自己不法之所有之犯意聯絡，以
    上述方式對證人丁○○、甲○○、乙○○、戊○○詐欺取財
    ，致使證人丁○○、甲○○、乙○○、戊○○陷於錯誤，並
    因而交付本人之財物，上開不詳姓名年籍之成年人等人對證
    人丁○○、甲○○、乙○○、戊○○之詐欺取財犯行顯已既
    遂，該不詳姓名年籍之成年人等人係共同犯刑法第339第1項
    之詐欺取財既遂罪，而被告提供上開上海商業銀行中港分行
    帳號0000000000000000號帳戶之存摺、提款卡連同提款密碼
    予前述不詳姓名年籍之成年人等人，係基於幫助他人共同詐
    欺取財之不確定故意，且所為屬詐欺取財罪構成要件以外之
    行為，核被告此部分所為，係犯刑法第30條第1項前段、第
    339條第1項共同詐欺取財既遂罪之幫助犯。被告幫助該不詳
    姓名年籍之成年人等人犯詐欺取財既遂罪，為幫助犯，爰依
    刑法第30條第2項之規定減輕其刑。被告以一幫助行為，同
    時侵害證人丁○○、甲○○、乙○○、戊○○之權益，為想
    像競合犯，應從一情節較重（即關於證人丁○○部分）之幫
    助詐欺取財罪處斷。被告前因違反洗錢防制法案件，經法院
    判處有期徒刑4月，如易科罰金以銀元300元折算1日確定，
    於95年5月14日執行完畢之事實，有臺灣高等法院被告前案
    紀錄表可查，其於有期徒刑執行完畢後之五年內，再故意犯
    本件有期徒刑以上刑之罪，應依刑法第47條第1項規定，論
    以累犯，並加重其刑。被告之刑同時有加重及減輕事由，應
    先加後減。公訴人雖未就證人甲○○、乙○○、戊○○部分
    提起公訴，惟該部分核與已起訴部分，有想像競合犯之裁判
    上一罪關係，且關於證人戊○○部分，業經臺灣臺南地方法
    院檢察署檢察官以99年度偵字第3584號函請併辦，另關於證
    人甲○○部分，則經臺灣臺中地方法院檢察署檢察官以99年
    度偵字第6045號函請併辦，本院自應併予審理。爰審酌被告
    雖未實際參與詐欺取財犯行，惟其之行為使詐欺集團成員得
    以隱匿其等真實身分，減少遭查獲之風險，有助長犯罪之虞
    ，尤使證人丁○○、甲○○、乙○○、戊○○之身心及財物
    受有相當損害等一切情狀，量處如主文所示之宣告刑，並諭
    知如易科罰金之折算標準。
據上論斷，應依刑事訴訟法第452條、第299條第1項前段，刑法
第339條第1項、第30條第1項前段、第2項、第55條、第47條第1
項、第41條第1項前段，刑法施行法第1條之1第1項、第2項前段
，判決如主文。
本案經檢察官丙○○到庭執行職務。
中    華    民    國    99    年    4    月    30     日
                  刑事第18庭    審判長法  官  高文崇
                                      法  官  胡芷瑜
                                      法  官  林世民
右正本證明與原本無異。
如不服本判決，應於送達後10日內向本院提出上訴狀（須附繕本
），上訴於臺灣高等法院臺中分院。
上訴書如未敘述理由，應於上訴期間屆滿後20日內補提理由書於
本院。
                                      書記官  紀俊源
中    華    民    國    99    年    4    月    30    日
附錄本案論罪科刑法條全文
中華民國刑法第339條
意圖為自己或第三人不法之所有，以詐術使人將本人或第三人之
物交付者，處5年以下有期徒刑、拘役或科或併科1千元以下罰金
。
以前項方法得財產上不法之利益或使第三人得之者，亦同。
前二項之未遂犯罰之。

司法院資訊處製作；財團法人民間司法改革基金會備份。
